【裁判字號】    97,簡上,150
【裁判日期】    980806
【裁判案由】    返還價金
【裁判全文】
臺灣桃園地方法院民事判決             97年度簡上字第150號
上    訴    人
即附帶被上訴人  丁○○
訴 訟 代 理 人  甲○○
被  上  訴  人
即  附帶上訴人  乙○○○
訴 訟 代 理 人  丙○○
                簡長順律師
上列當事人間請求返還價金事件，兩造對於民國97年7 月23日本
院中壢簡易庭97年度壢簡字第422 號第一審民事簡易判決提起上
訴及附帶上訴，於民國98年7 月16日言詞辯論終結，本院判決如
下：
    主      文
上訴駁回。
原判決關於駁回附帶上訴人後開第三項之訴部分及該部分假執行
之聲請並訴訟費用之裁判均廢棄。
附帶被上訴人應再給付附帶上訴人新台幣伍萬元及自民國九十七
年四月十二日起至清償日止，按週年利率百分之五計算之利息。
其餘附帶上訴駁回。
第一審訴訟費用由上訴人負擔三分之一，餘由被上訴人負擔。
第二審上訴部分訴訟費用由上訴人負擔。附帶上訴訴訟費用由附
帶被上訴人負擔五分之一，餘由附帶上訴人負擔。
    事實及理由
壹、程序方面：
一、按訴狀送達被告後，原告不得將原訴變更或追加他訴，但擴
    張或減縮應受判決事項之聲明者，不在此限，民事訴訟法第
    255 條第1 項第3 款定有明文。本件被上訴人就請求之法定
    遲延利息，於原審97年5 月6 日調解期日統一減縮自起訴狀
    繕本送達翌日起算，核屬減縮應受判決事項聲明，依前開法
    律規定，自應准許。
二、次按被上訴人於言詞辯論終結前，得為附帶上訴，民事訴訟
    法第460 條第1 項前段定有明文；又前開規定，依同法第43
    6 條之1 第3 項規定，對於簡易程序之第一審判決之上訴程
    序準用之。本件被上訴人即附帶上訴人（下稱被上訴人）於
    本院言詞辯論終結前，對於原審判決中對其不利益部分提起
    附帶上訴，揆諸上開規定，自屬合法，本院自應就其所提起
    之附帶上訴併予審理。
貳、實體方面：
一、被上訴人起訴主張：
  (一)兩造於民國95年7 月10日簽訂買賣契約書（下稱系爭契約）
    ，約定由被上訴人向上訴人買受桃園縣桃園市○○○街132
    巷7 號之房屋及土地（下稱系爭房地），訂約後被上訴人交
    付上訴人新台幣（下同）50,000元。系爭契約第1 條約定：
    「自簽約日起賣方不得以任意價格將此出售物轉售他人（除
    北區房屋介紹的客戶外）」；第2 條：「至95年9 月21日與
    北區房屋簽約託售期間，需全力配合防止此標的物出售給北
    區房屋委託所介紹的任何買主」，第3 點：「賣方需確實保
    證做到上述1 、2 兩點，否則支付買方售價730 萬元的4%做
    為買方的賠償金」。詎兩造於95年7 月12日至桃園市戊○○
    代書事務所簽訂正式買賣契約書時，上訴人因另有他人願意
    出高價購買而表示不願出售。被上訴人遂於95年10月18日以
    存證信函解除系爭契約，並請求上訴人返還定金50,000元及
    請求賠償金292,000 元（7,300,000 元4%＝292,000 元)
    ，迭經催討，上訴人置之不理，爰依民法第259 條、第260
    條之規定提起訴訟等語。並聲明：上訴人應給付被上訴人34
    2,000 元，及自起訴狀繕本送達翌日起至清償日止，按週年
    利率5%計算之利息；願供擔保，請准宣告假執行。
  (二)原審審理後為被上訴人一部勝訴、一部敗訴之判決，上訴人
    就其敗訴部分不服提起上訴（詳如後述），被上訴人則於本
    件上訴程序中，就原判決對其不利益部分提起附帶上訴，並
    以：
    1.兩造在洽談買賣的過程中，被上訴人已表明係代替親戚先
      以被上訴人名義代訂契約，並與上訴人另訂一份含佣金、
      服務費20萬元之約定書，故上訴人早已知悉系爭房地之買
      方係第三人。且被上訴人於兩造95年7 月10日簽約時即已
      知系爭房地有第2 順位抵押權尚未塗銷，故該抵押權塗銷
      與否並未影響兩造簽訂買賣契約。
    2.系爭契約雖經解除惟依民法第260 條之規定，不影響被上
      訴人損害賠償之請求，上訴人於解除契約前之95年10月5
      日即違反系爭契約之約定將系爭房地出售予他人，故上訴
      人依系爭契約之約定應給付被上訴人預定之違約損害賠償
      292,000元。
    3.上訴人拒不履行系爭契約並將系爭房地出售予第三人，被
      上訴人始予以解除，如謂被上訴人95年10月18日解除契約
      不合法，上訴人既將系爭房屋移轉所有權予他人，已屬給
      付不能，爰於鈞院98年7 月16日言詞辯論期日再以言詞為
      解除契約之意思表示。系爭契約既因可歸責於上訴人事由
      而解除，上訴人自應負返還定金及給付賠償金義務。
    4.並聲明：原判決不利被上訴人部分廢棄；前開廢棄部分，
      上訴人應再給付被上訴人292,000 元及自97年4 月12日起
      至清償日止，按年息5%計算之利息。
二、上訴人則以：
  (一)兩造於95年7 月10日簽訂系爭契約後，被上訴人以系爭契約
    記載並非完備，遂要求上訴人於95年7 月12日重新簽訂契約
    ，上訴人不疑有他，答應其請求，乃前單身前往，詎被上訴
    人要求重新訂約之買方為第三人，因系爭契約已是正式之買
    賣契約，上訴人擔心買賣之主體變更，將使雙方原本單純之
    買賣問題變為複雜，且系爭契約第1 、2 、3 條對上訴人嚴
    苛之限制，以及系爭房地尚有第2 順位抵押權塗銷問題未解
    決，日後恐生無謂爭執，認此事需再慎重考慮，故當場予以
    拒絕。詎被上訴人竟於95年10月18日以存證信函通知上訴人
    ，誣指上訴人違約在先而表示終止系爭契約，顯與事實不符
    ，上訴人乃於95年10月24日以存證信函通知被上訴人，請其
    於文到5 日內履約，惟被上訴人屆期仍不履約，上訴人始將
    系爭房地出售予第三人。
  (二)系爭契約並無買方不得轉售或賣方不同意買方轉售之約定，
    故即便上訴人不願配合被上訴人轉售第三人之行為，上訴人
    亦無違反契約約定。且系爭契約亦無買方轉售須經賣方同意
    或發生賣方有不同意之情況發生，被上訴人本可直接與第三
    人簽約，毋須上訴人參與之必要。然被上訴人以前開原因作
    為無意續行契約之理由，並以存證信函通知上訴人解除契約
    ，被上訴人片面解除契約之行為未經上訴人同意，故無被上
    訴人所指民法第259 條之適用。本件係被上訴人不履行債務
    ，原審為上訴人一部敗訴判決，實有違誤，爰提起上訴。並
    聲明：1.原判決不利上訴人部分廢棄。2.上開廢棄部分，被
    上訴人於第一審之訴駁回。
三、不爭執事項：
  (一)兩造於95年7 月10日簽訂系爭契約，約定由被上訴人向上訴
    人買受系爭房地，總價730 萬元，訂約後被上訴人已交付上
    訴人50,000元。系爭契約第1 條約定：「自簽約日起賣方不
    得以任意價格將此出售物轉售他人（除北區房屋介紹的客戶
    外）」；第2 條：「至95年9 月21日與北區房屋簽約託售期
    間，需全力配合防止此標的物出售給北區房屋委託所介紹的
    任何買主」，第3 條：「賣方需確實保證做到上述1 、2 兩
    點，否則支付買方售價730 萬元的4%做為買方的賠償金」。
  (二)上訴人訴訟代理人、被上訴人、被上訴人訴訟代理人及被上
    訴人之親家公、親家母曾於95年7 月12日至證人戊○○之事
    務所洽談系爭房地買賣事宜。
  (三)被上訴人於95年10月18日以桃園十支郵局第486 號存證信函
    通知上訴人解除系爭契約，該存證信函並於95年10月19日送
    達上訴人；上訴人則於95年10月24日以桃園十支郵局第497
    號存證信函通知被上訴人於5 日內履約。
  (四)上訴人於95年10月5 日與訴外人古玉珍簽訂系爭房地之買賣
    契約，該房地嗣於95年11月23日移轉登記為訴外人溫日杉所
    有。
四、法院之判斷：
  (一)本件被上訴人主張上訴人早已知悉系爭房地之買受人係第三
    人，兩造欲於95年7 月12日簽訂正式買賣契約時，上訴人以
    另有他人出高價為由拒絕出售系爭房地，伊始於95年10月18
    日以桃園十支郵局第486 號存證信函通知上訴人解除系爭契
    約；上訴人則以兩造訂立系爭契約後，被上訴人表示欲訂立
    較完整之契約，始於95年7 月12日在戊○○代書事務所見面
    ，詎被上訴人要求以第三人名義重新訂約，伊始拒絕出售系
    爭房地資為抗辯。
  (二)按當事人互相表示意思一致者，無論其為明示或默示，契約
    即為成立。當事人對於必要之點，意思一致，而對於非必要
    之點，未經表示意思者，推定其契約為成立，關於該非必要
    之點，當事人意思不一致時，法院應依其事件之性質定之。
    民法第153 條定有明文。兩造所訂系爭契約就本件買賣標的
    和價金（即買賣契約之必要之點）均已意思表示一致，被上
    訴人並於契約成立時交付定金50,000元予上訴人，為兩造所
    不爭，並有系爭契約1 份存卷可稽（原審卷第3 頁），堪認
    系爭契約業已成立並生效力，則契約當事人自應受其拘束，
    除兩造同意或有解除原因發生外，不容一造任意反悔請求解
    約。
  (三)被上訴人主張95年10月12日在戊○○代書事務所，上訴人以
    另有他人出更高價而拒絕履行系爭契約，已預示拒絕履行，
    其遂於95年10月18日以存證信函解除系爭契約等語。惟此為
    上訴人所否認，並抗辯係被上訴人要求以第三人為買受人而
    重訂新約等語。經查：兩造訂立系爭契約後，為使契約內容
    更完整，而約定於95年7 月12日至戊○○代書事務所乙節，
    為兩造所不爭執（原審卷第11頁），堪認屬實。又95年7 月
    12日被上訴人之親家公、親家母亦同至戊○○代書事務所之
    事實，亦為兩造不爭之事實，則兩造如僅為單純訂立較完整
    之契約而至戊○○代書事務所，則與契約無關之親家公、親
    家母何以亦同行到場？實與常情不符。被上訴人雖於95年10
    月18日以存證信函解除系爭契約，惟上訴人隨即於95年10月
    24日以存證信函函復被上訴人請其於5 日內履約，有上開存
    證信函及回執兩份存卷可參，如上訴人確有於戊○○代書事
    務所預示提高價格而拒絕履行，則豈會再函請被上訴人於5
    日內履行契約？又上訴人其後雖將系爭房地出售予訴外人古
    玉珍（移轉登記溫日杉），惟其出賣之價格為700 萬元，顯
    低於兩造系爭契約之730 萬元，亦無被上訴人所指提高售價
    之情。至於證人戊○○於本院97年12月29日準備期日到場證
    述：「買賣價金當天沒有談成，因為上訴人代理人當天有要
    調整價格」等語（見本院卷第69頁），惟就同一待證事實，
    證人於原審97年7 月9 日言詞辯論期日係證稱：「是讓兩造
    自己談，但因為價金談不攏，記得是賣方說別人有出更好的
    價錢，金額不清楚了」（見原審卷第62頁），僅證述「賣方
    說別人有出更好的價錢」，並無明確證述上訴人當天有要調
    整價格，則證人先後證述之內容，已有不一致之情，經本院
    質之證人戊○○，證人戊○○證述：沒有印象上訴人代理人
    有要調高價格，因為時間已經很久了等語（本院卷第69、70
    頁），則證人於本院之證述內容，諒係因時間經過而記憶模
    糊，參以上訴人不否認其於當日確有說有人出更高的價錢這
    句話，惟其真意是說有人出更高的價錢，是你們的福氣，只
    是影射說你們買到這房子，是你們的福氣等語（見本院卷第
    71 頁） ，因之應以證人戊○○於原審之證詞為可採。是尚
    不得以證人戊○○證述上訴人曾說別人有出更好的價錢，即
    認上訴人拒絕履行系爭契約而有預示拒絕給付之事實。綜上
    事證，堪認上訴人主張95年10月12日在戊○○代書事務所，
    係因被上訴人要求以第三人名義重新訂立買賣契約，伊因不
    同意始未簽立新約等情，與事實相符而可採信。則上訴人既
    無預示拒絕給付，被上訴人以上訴人違約而於95年10月18日
    以桃園十支郵局第486 號存證信函解除系爭契約，難認合法
    ，自不生解除之效力。
  (四)上訴人於95年10月5 日與訴外人古玉珍就系爭房地訂立不動
    產買賣契約書，並於95年12月8 日移轉所有權登記予訴外人
    溫日杉等情，有不動產買賣契約書及土地及建物登記謄本在
    卷可稽（本院卷第84、85頁，原審卷第21頁至第23頁），堪
    認屬實。上訴人於95年10月24日以桃園十支郵局第497 號存
    證信函函復被上訴人時，猶指被上訴人「欲單方終止雙方之
    買賣契約恐方是真正之違約」等語（見原審卷第20頁），函
    請被上訴人於5 日內履行契約，足見上訴人主觀上亦認被上
    訴人解除契約不合法，兩造系爭契約仍存續，然上訴人竟於
    系爭契約存續期間，將系爭房地出賣予古玉珍，並將所有權
    移轉登記予溫日杉，自屬可歸責於上訴人之給付不能，而被
    上訴人於本院98年7 月16日言詞辯論期日，以上訴人違反系
    爭契約第1 條之約定，以言詞為解除契約之意思表示，其解
    除契約自屬合法，兩造系爭契約自因被上訴人解除權之行使
    而失其效力。
  (五)按契約解除時，當事人雙方回復原狀之義務，受領之給付為
    金錢者，應附加自受領時起之利息償還之。民法第259 條第
    2 款定有明文。兩造所訂系爭契約既經被上訴人合法解除，
    則被上訴人依民法第259 條第2 款回復原狀之法律關係，請
    求上訴人給付被上訴人5 萬元，及自起訴狀繕本送達翌日即
    97年4 月12日起至清償日止，按週年利率百分之5 計算之利
    息，為有理由，應予准許。
  (六)系爭契約第3 條約定：「賣方（上訴人）需確實保證做到上
    述1 、2 兩點，否則願支付買方（被上訴人）售價730 萬元
    的百分之四做為買方（被上訴人）的賠償金」。上訴人違反
    系爭契約第1 條之約定，將系爭房地出賣並為所有權移轉登
    記，則被上訴人依系爭契約第3 條約定，請求上訴人給付賠
    償金，自屬有據，且不因系爭契約解除而有影響（民法第26
    0 條）。次按約定之違約金額過高者，法院得減至相當之數
    額，民法第252 條定有明文。又約定之違約金是否相當，須
    依一般客觀事實，社會經濟狀況及當事人所受損害情形，以
    為衡量之標準，若所約定之額數，與實際損害顯相懸殊者，
    法院自得酌予核減，並不因懲罰性違約金或賠償額預定性違
    約金而異，最高法院79年台上字第1915號著有判例可資參照
    。查被上訴人僅先給付上訴人5 萬元之定金，已如前述，本
    院審酌上開客觀事實、現今社會經濟狀況及被上訴人曾以存
    證信函解除契約，上訴人因被上訴人遲未表示履行契約，始
    將系爭房地所有權移轉之主觀認識，及被上訴人所受損害情
    形等各該情狀，認本件違約金額應酌減為5 萬元，始屬適當
    。
  (七)綜上所述，被上訴人依民法第259 條規定，請求上訴人返還
    5 萬元，為有理由，原審為上訴人敗訴之判決，於法並無不
    合，上訴意旨仍執陳詞指摘原判決不當，求予廢棄改判，為
    無理由，應予駁回。另原審駁回被上訴人即附帶上訴人其餘
    之訴，就上開應准許之部分，自有未洽，被上訴人即附帶上
    訴人就此部分指摘原判決不當，求予廢棄改判，為有理由，
    應由本院將原判決此部分予以廢棄改判如主文第3 項所示。
    至被上訴人即附帶上訴人請求逾主文第3 項數額部分之附帶
    上訴，為無理由，應駁回之。
五、兩造其餘之攻擊、防禦方法及未經授用證據，經本院斟酌後
    ，核與判決結果不生影響，毋庸一一詳予論駁之必要，併此
    敘明。
六、據上論結，本件上訴為無理由，附帶上訴為一部有理由、一
    部無理由，依民事訴訟法第436 之1 第3 項、第449 條第1
    項、第450 條、第79條，判決如主文。
中    華    民    國    98    年    8     月    6     日
                  民事第三庭    審判長法  官  張天民
                                      法  官  熊祥雲
                                      法  官  黃斯偉
上列正本證明與原本無異。
本判決不得上訴。
中    華    民    國    98    年    8     月    6     日
                                      書記官  伍幸怡


司法院資訊處製作；財團法人民間司法改革基金會備份。
